【裁判字號】    90,訴,3234
【裁判日期】    920116
【裁判案由】    清償債務
【裁判全文】
臺灣高雄地方法院民事判決  九十年度訴字第三二三四號
    原      告  乙○○
    被      告  甲○○
    訴訟代理人  程高雄律師
右當事人間請求清償債務事件，本院判決如左：
    主      文
被告應給付原告新台幣伍拾萬參仟伍佰元，及自民國九十年十月二十四日起至清償日
止，按年息百分之五計算之利息。
原告其餘之訴駁回。
訴訟費用由被告負擔十分之九，餘由原告負擔。
本判決第一項於原告以新台幣壹拾陸萬柒仟元供擔保後得假執行；但被告如於假執行
實施前以伍拾萬參仟伍佰元預供擔保，得免為假執行。
原告其餘假執行之聲請駁回。
    事實及理由
一、原告起訴主張：被告於民國八十九年三、四月間以急需為由，先後共向原告借款
    五十萬三千五百元，言明四月底便會歸還，原告並依約匯款至被告帳戶，另被告
    透過原告介紹向新竹之葉羿定先生購買二隻幼獒犬，共五萬元，由原告墊付該五
    萬元，四月底原告詢問被告借款一事，被告以將處理其勞力士鑽錶及台北或高雄
    房地產，要求原告順延一些時間，且願支付原告銀行信用貸款利息，八月中，原
    告終於連絡到被告，被告以景氣不好，其房子已委託仲介公司，但尚未賣出，其
    勞力士鑽錶又捨不得賣，因此要求緩期，十月間，原告因需要用錢，要求被告能
    儘速還款，提議開張支票以利早日兌現，此時被告竟翻臉不認帳，與其聯絡不是
    掛電話就是拒接，屢經催討，仍置之不理，為此，依消費借貸法律關係，訴請被
    告應給付五十五萬三千五百元，及自支付命令繕本送達被告翌日起至清償日止，
    按年息百分之伍計算之利息。
二、被告則以：原告固提出匯款收據證明確曾於八十九年四月十五日匯款至被告所有
    之帳戶內，惟該帳戶為支票存戶，茍係被告向原告借款，必在此票期之前，互有
    約定，及立有字據，然原告除匯款證明外，別無任何被告所提出向原告借款之憑
    證，兩造間顯無借貸關係存在，另支票有訴外人洪平海之背書，雖被告迄今無法
    尋得洪平海，惟該支票係由訴外人楊愛卿兌領，被告與楊愛卿並不相識，顯見該
    支票乃由洪平海背書交付楊愛卿，而該三十五萬元支票既係被告借予洪平海，洪
    平海為使該支票如期兌現而向原告借款，亦無違常理。另原告主張八十九年三月
    二十九日、三月三十日合計匯款十五萬三千五百元至被告聯邦銀行帳戶，然原告
    先稱被告借十三萬，後改稱借十五萬三千五百元，前後供述不一，且被告於八十
    九年三月三十日即提領十三萬元，另由洪平海交付十二萬元合計二十五萬元，用
    以兌現洪平海借用之票號0000000號支票，該支票係由原告在高雄銀行帳
    戶兌現提領，該支票係由洪平海背書轉交原告，顯見上開匯款係原告與洪平海商
    議結果，亦與被告無關。被告既將錶交付原告，何以原告未替被告賣掉手錶？該
    錶還給被告為何未要求退錢？又無法舉證業已還錶？原告主張被告借款五萬元購
    買獒犬部分，均未能提出借款憑證，況被告未曾飼養過獒犬，原告雖檢具獒犬照
    片，亦不足以證明借款之事實，電話錄音譯文不僅被告否認且語焉不詳，顯無證
    據力，請求駁回原告之訴等語置辯。
三、兩造不爭執之事項：
  (一)原告於八十九年三月二十九日匯款二萬六千元，同年月三十日分別匯款三萬七千
    五百元、九萬元，合計十五萬三千五百元至被告聯邦商業銀行00000000
    0000號帳戶，有聯邦商業銀行九十一年九月九日九一聯鳳山第０一一七號函
    附被告帳戶之存提款往來資料及原告提出其所有之高雄銀行苓雅分行存摺影本可
    考。
  (二)原告於八十九年四月十五日匯入三十五萬元予被告名下之華南商業銀行東台北分
    行帳戶，並有華南商業銀行東台北分行九十一年二月二十五日九一華東台存字第
    四三號函附之存款往來明細表一份在卷可稽。
  (三)被告簽發，發票日為八十九年三月三十日，票面金額為二十五萬元，付款人為華
    南商業銀行東台北分行，票號0000000號，其上由洪平海背書之支票一紙
    ，係原告於八十九年三月三十日提示兌領，有被告提出之支票正反面影本一紙在
    卷可佐。
  (四)洪平海現行蹤不明，無法傳喚到庭。
四、按稱消費借貸者，謂當事人約定一方移轉金錢或其他代替物之所有權於他方，他
    方以種類、品質、數量相同之物返還之契約；又消費借貸，因金錢或其他代替物
    之交付而生效力，民法第四百七十四條及修正前民法第四百七十五條分別定有明
    文，嗣民法第四百七十五條雖於民法債編八十八年四月二十一日修正公布（八十
    九年五月五日實施）時遭刪除，惟依民法債編施行法第一規定，該施行法既未特
    別規定上開刪除對於修正施行前之債亦有適用，則於八十九年五月五日前所發生
    之借貸債務，仍有修正前民法第四百七十五條規定之適用。準此，本件兩造爭執
    之借貸債務發生日期依原告起訴主張係在八十九年三月二十九日、三月三十日及
    四月十五日，即係在八十九年五月五日之前，應堪認定。本件原告主張其與被告
    間有借貸法律關係，被告否認，是消費借貸關係之借用人為何，自應就消費借貸
    關係成立之過程、借貸款項之流向、如有清償其清償之方式等情節綜合判斷，以
    認定究係何人與貸與人成立消費借貸意思表示之合致。是首應審究者，厥為系爭
    消費借貸關係之借款人為被告或洪平海？經查：
  一關於八十九年三、四月間借貸五十萬三千五百元部分：
  (一)按原告對於自己主張之事實已盡證明之責後，被告對其主張，如抗辯其不實並提
    出反對之主張者，則被告對其反對之主張，亦應負證明之責，此為舉證責任分擔
    之原則。又原告於起訴原因已有相當之證明，而被告於抗辯事實，並無確實證明
    方法，僅以空言爭執者，當然認定其抗辯事實之非真正，而應為被告不利益之裁
    判。最高法院十八年上字第一六七九號及第二八五五號著有判例意旨可資參照。
  (二)原告主張其先後於八十九年三月二十九日、三十日分三次匯款二萬六千元、三萬
    七千五百元及九萬元，合計十五萬三千五百元入被告所有之聯邦商業銀行帳戶及
    同年四月十五日以匯款方式匯款三十五萬元入被告所有之華南商業銀行東台北分
    行帳戶，借款五十萬三千五百元予被告一節，業據其提出八十九年四月十五日之
    高雄銀行入戶電匯匯款回條一紙及聯邦銀行、高雄銀行高雄分行存摺影本為證，
    被告對於原告匯款五十萬三千五百元入其帳戶之事實亦不爭執，堪認原告確有交
    付五十萬三千五百元款項予被告之事實。
  (三)至被告雖辯稱該款項可能係洪平海向原告所借，因洪平海有向被告借票，所以洪
    平海可能與原告約定款項匯入被告帳戶以兌現支票云云。然由原告提出之兩造電
    話通話之錄音譯文：「原告：我借你的錢，你看你方便，何時可以給我，你開票
    給我」、「被告：我沒票了啦」、「原告：你為什麼沒有票？」、「被告：我被
    切斷了啦」、「原告：什麼」、「被告：切斷了啦」、「原告：為什麼」、「被
    告：沒有啊，就不要用啊」、「原告：不然你開本票給我，開支票是比較方便啦
    」、「被告：叫阿海還你啦」、「原告：你現在怎麼這麼說呢」、「被告：因為
    你跟他說啊」、「原告：那些錢你到底什麼時候要給我啦，我一直想好好的跟你
    說」、「被告：你再跟別人講好了啦」、「原告：你跟我借錢，這是事實哦，四
    月份我就把錢匯到你的帳號裡，結果到現在十月多，你不吭一聲，你要我怎麼做
    ，我將錢匯到你的戶頭，我借你是不是？」、「被告：我還沒有把我老媽的電話
    給你」、「原告：是不是這樣」、「被告：你都說我在說謊」、「原告：說什麼
    謊」、「被告：我不知道」、「原告：你跟他（指洪平海）的事，那是你們之間
    的事我錢借給你哦」、「被告：對，我欠你錢也是我跟你的事情，為什麼又講到
    阿海那邊」等內容觀之，足見，被告於電話中已自認有向原告借錢之事實，被告
    嗣於本院審理中空言辯稱，不清楚電話中所講借錢的情形，否認有向原告借款云
    云，難以採信。參以，被告於本院審理中先稱並不認識原告，只知道伊是洪平海
    之朋友，並堅稱未曾與原告通過電話，及未講過電話錄音內容，惟經本院於九十
    一年三月十二日言詞辯論期日當庭播放勘驗原告提出之電話錄音結果，該錄音通
    話內容確係被告本人所講無誤，有該捲錄音帶在卷可證，並經本院勘驗屬實。依
    前開舉證責任分擔原則之說明，被告既已於電話中自認有欠原告錢，且復未能證
    明已經清償欠款債務之事實，自難採信被告抗辯為真。
  (四)又被告聲請傳喚證人劉守為到庭證明，訴外人洪平海確有向原告調借支票使用之
    情事，然依據證人劉守為之證詞：「（被告訴訟代理人問：證人是否知悉三十五
    萬元是洪平海向原告借，匯入被告戶頭）去年聽被告說，也有聽洪平海說和謝先
    生養狗投資的事，我不曉得謝先生是否就是原告」（見本院九十一年四月九日言
    詞辯論筆錄），由上開證詞可見，證人對於兩造間金錢往來情形並不清楚，且伊
    僅聽說洪平海有與謝先生養狗投資之事，而謝先生縱為原告本人無誤，亦不足僅
    憑原告有與洪平海養狗投資之事遽而認定本件借款係洪平海向原告借貸。
  (五)再者，被告固提出其簽發，發票日為八十九年四月十五日，票面金額為三十五萬
    元，付款人為華南商業銀行東台北分行，其上有洪平海背書，由訴外人楊愛卿兌
    領之支票一紙，抗辯本件原告匯入其帳戶之三十五萬元款項應係洪平海指示原告
    匯入被告帳戶用以兌現前開支票云云，然此為原告否認，而洪平海現因行蹤不明
    ，致無法傳喚到庭調查，衡之常情，發票人為維持票據往來交易信用，應隨時注
    意其支票存款帳戶之存款額度是否足供執票人於屆期提示兌領，若存款不足而屢
    遭退票，發票人除有受執票人行使票據權利追索之危險，恐亦有成為票據交易之
    拒絕往來戶之可能而影響自己日後融資之債信，是發票人縱使將其簽發之支票借
    予他人使用，並非因此即可以不用負擔使票據兌現之義務及票據退票之風險。故
    原告主張被告因急需用錢，而於電話中向原告調借金錢，亦合於常情，堪予採信
    。
  (六)第查，原告主張被告向其表示因欲向當舖贖回勞力士鑽表需借用十幾萬元，伊乃
    匯款十五萬三千五百元至被告帳戶，嗣被告取回勞力士鑽表後交由原告抵償，因
    原告無法脫手，乃交還被告，雖為被告否認，惟原告確有匯款十五萬三千五百元
    至被告帳戶之事實，為被告所不爭執，其雖辯稱：原告分三次於八十九年三月二
    十九日、三月三十日匯入其帳戶之十五萬三千元，其於八十九年三月三十日即提
    領十三萬元，另由洪平海交付十二萬元合計二十五萬元，用以兌現洪平海借用之
    票號0000000號支票，而該支票係由原告在高雄銀行帳戶兌現提領，該支
    票係由洪平海背書轉交原告，顯見上開匯款係原告與洪平海商議結果，與被告無
    關云云。惟查，被告所稱之伊借洪平海使用之二十五萬元支票係由原告兌領，固
    為原告所自認，然衡之常情，若係洪平海持伊向被告借用之支票向原告調借現金
    者，應當係發票日屆期後原告自得逕行提示兌領票款，何以尚需自行匯入支票款
    項至被告支票帳戶供該支票兌現，避免被告簽發之支票退票後，始另行提起本件
    訴訟，請求被告返還匯款款項？因此被告此部分辯解，實有違常情，亦難以採信
    。
  (七)綜上所陳，原告主張本件五十萬三千五百元之消費借貸關係係存在原告與被告之
    間，堪予採信，被告辯稱係洪平海與原告借貸云云，尚無可採。
  二關於代墊獒犬五萬元部分：
  (一)按當事人主張有利於己之事實者，就其事實有舉證之責任。民事訴訟法第二百七
    十七條定有明文。又按請求履行債務之訴，除被告自認原告所主張債權發生原因
    之事實外，應先由原告就其主張此項事實，負舉證之責任，必須證明其為真實後
    ，被告於其抗辯事實，始應負證明之責任，此為舉證責任分擔之原則。最高法院
    四十三年台上字第三七七號判例意旨可資參照。
  (二)原告主張伊為被告代墊買狗之五萬元，並提出證人即販售獒犬之葉羿定書寫經台
    灣新竹地方法院公證處認證立書人簽名屬實之書面陳述（因證人葉羿定表示業務
    繁忙無法親自到院作證）為證，然為被告否認，且觀之葉羿定所為之書面陳述內
    容：「於民國八十九年四、五月間，謝先生（指原告）同三位友人來訪，表明要
    買二隻幼獒，在問明血統、價錢後，希望保留二隻，過幾天再來捉，但未付訂金
    。幾天後，謝先生和一位小姐再度來訪，確定買二隻，錢由謝先生當面給我，二
    隻幼獒就由那位小姐和謝先生開車載走，後來謝先生找我出庭作證，我才知道錢
    是由謝先生墊付...... 至於兩造其他債務糾紛，本人並不清楚」等情，此有葉
    羿定之書面證詞附卷可參，是僅由上開證詞並不足以逕認陪同原告前往葉羿定處
    買狗之小姐即為被告本人，況縱認被告本人曾陪同原告至葉羿定處買幼獒二隻，
    僅從證人葉羿定先生之證詞亦不足直接認定葉羿定出售之幼獒二隻係由被告購買
    ，及被告有向原告借款五萬元購買幼獒二隻之爭點事實，此外，原告並未能舉出
    其他證據足供本院調查審酌以證明被告有向原告借款五萬元購買獒犬之事實。因
    此，依舉證責任分配之原則，原告此部分主張既未能舉證以實其說，自不足採為
    有利原告之認定。
五、末按，借用人應於約定期限內，返還與借用物種類、品質、數量相同之物，未定
    返還期限者，借用人得隨時返還，貸與人亦得定一個月以上之相當期間，催告返
    還，民法第四百七十八條定有明文。次按給付無確定期限者，債務人於債權人得
    請求給付時，經其催告而未為給付，自受催告時起，依督促程序送達支付命令，
    或為其他相類之行為者，與催告有同一之效力。遲延之債務，以支付金錢為標的
    者，債權人得請求依法定利率計算之遲延利息，但約定利率較高者，仍從其約定
    利率，同法第二百二十九條第二項、第二百三十三條第一項亦分別規定甚明。綜
    上所述，原告主張被告向其借款五十萬三千五百元之事實，堪信為真，另原告主
    張被告向其借貸五萬元購買獒犬二隻之情事，尚難信為真，已如前述，從而原告
    依據消費借貸契約之法律關係，請求被告返還借款五十萬三千五百元，及自支付
    命令送達翌日即九十年十月二十四日起至清償日止，按年息百分之五計算之利息
    ，為有理由，應予准許。逾此部分請求，即無理由，應予駁回。
六、兩造其餘攻擊防禦方法，經審酌後認不影響本判決結論，爰不另逐一論駁，併此
    說明。
七、兩造分別陳明願供擔保，聲請宣告假執行及免為假執行，經核原告勝訴部分並無
    不合，爰各酌定相當擔保金額分別准許之，至原告敗訴部分，其假執行之聲請，
    即失所附麗，應予駁回。
八、結論：原告之訴為一部有理由、一部無理由，應依民事訴訟法第七十九條但書、
    第三百九十條第二項、第三百九十二條，判決如主文。
中      華      民      國    九十二    年      一      月     十六     日
                              臺灣高雄地方法院民事第二庭
~B法      官  蘇姿月
右為正本係照原本作成。
如不服本判決，應於送達後廿日內，向本院提出上訴狀並表明上訴理由，如於本
判決宣示後送達前提起上訴者，應於判決送達後十日內補提上訴理由書（須附繕本）。
中      華      民      國    九十二    年      一      月     十六     日
~B法院書記官  歐文政


司法院資訊處製作；財團法人民間司法改革基金會備份。
